臺灣高等法院刑事判決
109年度上易字第1023號
上  訴  人  
即  被  告  彭省偉

選任辯護人  李柏杉律師
上列上訴人因詐欺等案件，不服臺灣新北地方法院107年度易字
第794號，中華民國109年2月25日第一審判決（起訴案號：臺灣
新北地方檢察署107年度偵字第15987號），提起上訴，本院判決
如下：
    主  文
上訴駁回。
    事  實
一、彭省偉前借款予簡佑旭，並因而結識擔任簡佑旭保證人之洪
    祥峰，於民國105年8月18日某時許（起訴書誤載為105年5月
    18日），駕駛汽車前往洪祥峰工作地，向洪祥峰收取欠款時
    ，順路開車搭載洪祥峰前往新北市○○區○○路○○段○○巷搭乘捷
    運，洪祥峰下車後，彭省偉見洪祥峰所有之身分證及汽車駕
    駛執照遺留於其所駕駛汽車上，遂基於為自己不法所有之意
    圖，將上開身分證及汽車駕駛執照予以侵占入己(此部分業
    經撤回上訴確定)。彭省偉取得洪祥峰上開身分證及汽車駕
    駛執照後，即與同住之李志鴻（涉犯詐欺罪嫌之部分，現由
    臺灣桃園地方法院以107年度訴字第764號案件審理中）共同
    基於為自己不法所有之意圖，以網際網路連接旋轉拍賣網站
    ，再以申登人為陳建豪、呂政霖（陳建豪犯幫助詐欺罪之部
    分，業經臺灣新北地方法院以106年度簡字第2853號判決確
    定、呂政霖涉犯幫助詐欺罪嫌之部分，業經臺灣高雄地方檢
    察署檢察官以107年度偵字第11496號為不起訴處分確定）之
    門號0000000000號、0000000000號，及劉宏睿（犯幫助詐欺
    罪之部分，業經臺灣士林地方法院以108 年度簡字第40號判
    決確定）所有中國信託商業銀行、帳號000000000000號之帳
    戶，申請旋轉拍賣網站之帳號「000000」使用，而為下列行
    為：
  ㈠於106年1月17日某時許，以上開帳號，在旋轉拍賣網站上，
    向金子玲佯稱欲以新臺幣（下同）9,400元之價格，向其購
    買總價值1萬元之新光三越百貨禮券，致金子玲陷於錯誤，
    而於同年月19日下午6時30分許，前往位在新北市○○區○○路0
    0號之統一超商江菱門市，依指示以「洪祥峰」為寄件人，
    將商品交由超商貨運寄送後，彭省偉再指示李志鴻於同日20
    時10分許，持洪祥峰前揭證件，前往上開門市，向店員佯稱
    寄錯物品，而將包裹取走後，再將包裹內之新光三越百貨禮
    券調換為過期之馬戲團表演券後交還。嗣金子玲遲未收到交
    易款項，又察覺包裹內容物遭調換，始知受騙。
  ㈡於106年1月22日10時許，以上開帳號，在旋轉拍賣網站上，
    向劉曼平佯稱欲以9,500元向其購買面額500元之新光三越百
    貨禮券20張（總價值1萬元），致劉曼平陷於錯誤，而於同
    （22）日12時許，前往位在新北市○○區○○○路000號之統一超
    商雅盛門市，依指示以「洪祥峰」為寄件人，將商品交由超
    商貨運寄送後，彭省偉再指示李志鴻於翌（23）日2時許，
    持洪祥峰前揭證件，前往上開門市，向店員佯稱寄錯物品，
    而將包裹取走後，再將包裹內之新光三越百貨禮券調換為某
    遊樂場的入場券後交還。嗣劉曼平遲未收到交易款項，又察
    覺包裹內容物遭調換，始知受騙。
二、案經洪祥峰、金子玲、劉曼平訴由新北市政府警察局新店分
    局及新北市政府警察局海山分局報告臺灣新北地方檢察署檢
    察官偵查暨檢察官自動檢舉偵查後提起公訴。
    理  由
壹、程序部分
一、本件原審判決關於被告所犯侵占離本人持有物罪部分，業據
    被告於本院審理中撤回上訴，有撤回上訴聲請書在卷可稽(
    本院卷第121頁)，此部分自不在本院審理之範圍，合先敘明
    。
二、本判決以下所引具傳聞性質之各項供述證據經本院於審理期
    日調查證據時提示並告以要旨後，未據當事人於言詞辯論終
    結前就證據能力部分有所異議，本院復查無該等證據有違背
    法定程序取得或顯不可信之情形，依據刑事訴訟法第159條
    之5規定，自應認為均有證據能力。至其餘認定事實所引用
    之非供述證據，並無證據證明係公務員違背法定程序所取得
    ，亦無刑事訴訟法第159條之4顯有不可信之情況與不得作為
    證據之情形，且經本院於審理期日依法進行證據之調查、辯
    論，亦應有證據能力。
貳、實體部分
一、認定事實所憑之證據及理由：
　　訊據被告固不否認侵占洪祥峰之身分證及汽車駕駛執照，也
    有與李志鴻同住；於原審中亦曾供認，確有將洪祥峰遺失之
    身分證及駕照予以侵占入己後，並將上開證件交予證人即同
    案共犯李志鴻使用，證人李志鴻並持之向統一超商門市店員
    ，用以證明其即為寄件人「洪祥峰」本人，並以寄錯物品為
    由，而將證人即告訴人金子玲、劉曼平前以「洪祥峰」為寄
    件人，內裝有1萬元新光三越禮券之包裹取回後，再以過期
    之馬戲團表演券等物調包後交還店員等節（見原審易字卷㈠
    第108 、110、162頁、原審易字卷㈡第118頁）；惟矢口否認
    上情，辯稱：旋轉拍賣的帳戶不知道是誰申請使用的，洪祥
    峰的證件我放在客廳裏面，李志鴻當時跟我一起住，他也可
    以拿到等語。經查：
　㈠證人李志鴻於106年10月12日偵訊時證稱略以：旋轉拍賣網站
    帳號「000000」是彭省偉註冊的，都是彭省偉叫我去取貨的
    ，也是彭省偉教我如何跟店員說要換貨的，假的包裹是彭省
    偉準備的，通常都是裝過期沒用的禮券，包裹拿回來都是交
    給彭省偉等語（見偵20290卷第58頁背面、第59頁背面）；
    亦於原審108年11月12日審理時具結證稱略以：我在106年10
    月12日偵訊時所述，均係據實陳述，我跟彭省偉等人一起盜
    刷、暴力討債跟調換包裹，調換包裹的只有我跟彭省偉，我
    都叫彭省偉「偉哥」或「老大」，旋轉拍賣網站帳號「0000
    00」是彭省偉註冊的，我跟彭省偉會輪流下訂單，但彭省偉
    怕我拿了證件自己去做，所以洪祥峰的證件是彭省偉調包前
    才交給我，用以調包的包裹也是彭省偉準備的，裡面放過期
    的馬戲團禮券或A4紙，騙來的包裹都交給彭省偉等語（見原
    審易字卷㈡第49頁至第60頁）。觀諸證人李志鴻上開偵訊及
    於原審審理時之證述，就被告提供調包用的包裹、騙得之包
    裹最後均交由被告處理等證述內容前後大致相符，且證人李
    志鴻與被告間並無恩怨仇隙，此亦據被告於原審107年11月1
    7日訊問時陳述明確（見原審易字卷㈠第109頁），是證人李
    志鴻於偵訊及原審審理時既均已依法具結，衡情自無甘冒偽
    證罪處罰之風險，恣意構詞誣陷被告之動機與必要，若非屬
    實，亦無供述自己與被告共同犯罪之必要，是證人李志鴻所
    證述之情節，應堪採信。
　㈡證人黃勢棠於107年1月18日偵訊時具結證稱略以：我不清楚
    旋轉拍賣網站帳號「000000」是誰申請，也不知道是誰與賣
    家蔡孟哲聯繫，但是是「老大」(即彭省偉)叫我去取貨的等
    語（見偵25589卷第101頁）；又於原審109年1月14日審理時
    具結證稱略以：我不清楚旋轉拍賣網站帳號「000000」是誰
    申請，但是下標物品為皮帶等那件，是彭省偉下標，也是彭
    省偉叫我去取貨，洪祥峰的證件都放在彭省偉那邊，有用到
    才會拿給我，用完就主動交還給彭省偉等語（見原審易字卷
    ㈡第102頁至第104頁）。依證人黃勢棠所證述，其前所參與
    以旋轉拍賣網站、帳號「000000」詐騙被害人蔡孟哲之案件
    ，係由被告交付證人洪祥峰之證件，以供其前往取貨、下標
    也是被告在處理，洪祥峰的證件也是被告所交付等節，與上
    開證人李志鴻所證述共犯之情節，大致相符。
　㈢依上開證人李志鴻、黃勢棠所供述之情節，互相勾稽並無齟
    齬之處，且關於本案亦係被告所主導等情，均大致相符，足
    證渠等所證述之情節，確屬實在。再被告於107年1月31日偵
    訊時亦坦認，證人李志鴻確實有將新光三越禮券當作補貼交
    給伊乙節（見偵20290卷第80頁），嗣於原審107年11月17日
    訊問時，亦坦認證人李志鴻用以調換包裹的馬戲團門票及證
    人洪祥峰之證件均係伊所提供（見原審易字卷㈠第109頁），
    亦與證人李志鴻所證稱，供調換的包裹及證人洪祥峰之證件
    均係被告所提供，且騙得之包裹均交予被告等節相符，足證
    證人李志鴻、黃勢棠所證述之情節，確係信而有徵。此外，
    復有證人金子玲、劉曼平於警詢及證人金子玲於106年8月7
    日偵訊時之證述（見偵20290卷第5至8頁、第52頁、偵23645
    卷第3、5至6頁），證人洪祥峰之新北市政府警察局新莊分
    局中平派出所刑案紀錄表、受理刑事案件報案三聯單及受理
    各類案件紀錄表、宅急便寄件編號0000000000號宅配單影本
    、馬戲團過期入場卷翻拍照片、證人金子玲、劉曼平之內政
    部警政署反詐騙案件紀錄表各1份（見偵25589卷第41至48頁
    、偵20290卷第14至15頁、第30頁、偵23645卷第8頁）、統
    一超商江菱門市錄影監視器翻拍照片8張（見偵20290卷第12
    頁）、新北市○○區○○○路000號統一超商雅盛門市犯嫌前往超
    商要求更換包裹之監視器畫面6張（見偵23645卷第22頁至第
    23頁）、證人金子玲與帳號「000000」間旋轉拍賣網站對話
    紀錄翻拍照片25張（見偵20290卷第16至22頁）在卷可資佐
    憑。足證本件確係被告指示證人李志鴻所共犯無疑，事證明
    確，堪予認定。
　㈣被告及其辯護人上訴意旨雖辯稱：本件證人李志鴻、黃勢棠
    的證詞反覆不一，已有瑕疵，不足以證明被告犯行，只剩只
    剩下金子玲、劉曼平被騙的客觀事實，原審認定的事實沒有
    充足的證據證明被告有此犯行，判決有誤，請撤銷並為無罪
    諭知等語。
　⑴惟被告、被害人或證人之陳述有部分前後不一致或相互間有
    所歧異時，究竟何者為可採，何者為不足採，法院原得本其
    自由心證予以斟酌取捨，非謂一有不符或歧異，即應認其全
    部供述均為不可採信（最高法院78年度台上字第1469號裁判
    意旨參照）。此乃因被告、被害人或證人或其他共同被告之
    證述或自白，均屬供述證據之一種，而供述證據具有其特殊
    性，與物證或文書證據具有客觀性及不變性並不相同。蓋人
    類對於事物之注意及觀察，有其能力上之限制，未必如攝影
    機或照相機般，對所發生或經歷的事實能機械式無誤地捕捉
    ，亦未必能洞悉事實發生過程之每一細節及全貌。且常人對
    於過往事物之記憶，隨時日之間隔而漸趨模糊或失真，自難
    期其如錄影重播般地將過往事物之原貌完全呈現。此外，因
    個人教育程度、生活經驗、語言習慣之不同，其表達意思之
    能力與方式，亦易產生差異。故供述證據每因個人觀察角度
    、記憶能力、表達能力、誠實意願、嚴謹程度及利害關係之
    不同，而有對相同事物異其供述之情形發生，而其歧異之原
    因，未必絕對係出於虛偽所致。本件被告確實有侵占洪祥峰
    證件乙節，又當時亦與證人李志鴻同住，已據被告供認不諱
    。而被告如何與證人李志鴻共犯，如何指示李志鴻共犯，又
    旋轉拍賣是被告在下標，也是被告指示取貨，洪祥峰的證件
    都放在被告那邊，有用到才會拿給黃勢棠，亦據證人黃勢棠
    證述綦詳，關於主要犯罪情節，亦無齟齬之處，且有被告所
    供述之之情節可資佐憑，渠等之供述互為補強，已足以認定
    被告之犯罪事實。被告及其辯護人僅以證人李志鴻、黃勢棠
    所證述枝微末節之處有所不符，即謂全然不可採信，顯無理
    由。
　⑵再被告於107年1月31日偵訊時曾供稱：洪祥峰的身分證及駕
    照掉在車上，因為他有向我借錢，所以我就扣著洪祥峰的證
    件作為擔保，之後我就將洪祥峰的證件放在住處桌櫃上方，
    沒有交給別人使用等語（見偵25589卷第122頁）；於原審10
    7年11月17日訊問時供稱：洪祥峰的證件掉在我車上，我想
    要拿來做盜刷使用，所以就沒有還給洪祥峰，因為那時候跟
    李志鴻一起做盜刷，所以就把洪祥峰的證件交給李志鴻，讓
    李志鴻去申請蝦皮帳號，李志鴻用以調換包裹的馬戲團門票
    係我所有等語（見原審易字卷㈠第109頁）；108年1月18日準
    備程序時供稱：洪祥峰的身分證件確實係我交給李志鴻的（
    見原審易字卷㈠第162頁）；109年1月14日審理時供稱：伊在
    做盜刷的時候，證件及車鑰匙都放在客廳，誰要拿都可以拿
    等語（見原審易字卷㈡第117頁）。由上述被告之供述，可見
    被告就其未將上開證件返還予證人洪祥峰之目的，究係做為
    債權擔保，抑或申請蝦皮帳號以為盜刷、是否有將證人洪祥
    峰上開證件交予證人李志鴻等節，前後供述不一，是被告翻
    異其詞，可見被告之辯解不足採信。又依證人李志鴻於原審
    108年11月12日審理時具結證稱：盜刷並不需要使用身分證
    件等語（見原審易字卷㈡第52頁），且觀諸原審106年度訴字
    第493號被告與證人李志鴻等人共同盜刷他人信用卡一案，
    亦未見該案件中曾使用證人洪祥峰上開證件之情節，此亦有
    上開刑事判決可佐。是被告辯稱其交付證人洪祥峰之證件予
    證人李志鴻，是作為盜刷使用云云，也事實不符，尚無足採
    信。
　⑶至被告及其辯護人以證人李志鴻於臺灣桃園地方法院107年度
    訴字第764號、第1103號案件審理時之證述前後不一，且有
    挾怨報復之虞，而主張證人李志鴻於本案之證述亦不足採信
    云云。然證人李志鴻於上開臺灣桃園地方法院案件之供述，
    係關於在蝦皮拍賣網站上詐騙賣家，與本案係於旋轉拍賣網
    站上詐騙他人不同，且該案件亦未持被告所提供洪祥峰之證
    件以詐騙被害人，是兩者犯罪模式仍有不同。是被告及其辯
    護人以證人李志鴻於該案件審理時證述有前後不一，且與本
    案證述不符，即遽認證人李志鴻於本案之證述洵不足採，即
    難認有據。更況乎，證人李志鴻於本案之證述，前後並無明
    顯不一之處，且與證人黃勢棠之證述及被告於原審107年11
    月17日準備程序時之供述具有互補性，已如上述。是證人李
    志鴻本案所為上開不利於被告之證述，並非全然無憑，被告
    及其辯護人此部分之主張，亦無理由。
　㈤綜上證據及理由，本案事證已臻明確，被告犯行洵堪認定，
    自應依法論科。
二、論罪科刑部分：
 ㈠按刑法上之幫助犯，係指以幫助之意思，對於正犯資以助力，
    而未參與實施犯罪構成要件之行為者而言，如就構成犯罪事
    實之一部，已參與實施即屬共同正犯；共同實施犯罪行為之
    人，在合同意思範圍以內，各自分擔犯罪行為之一部，相互
    利用他人之行為，以達其犯罪之目的者，即應對於全部所發
    生之結果，共同負責。被告指示證人李志鴻前往統一超商調
    換包裹，並提供證人洪祥峰之證件及供調換之包裹，以遂行
    其等之詐欺犯行，客觀上已有參與實施詐欺取財之構成要件
    行為，主觀上並有共同詐欺取財之犯意，其等間存有分工合
    作之功能性支配關係。依上開說明，被告就提供證人洪祥峰
    上開證件等行為，以供證人李志鴻遂行本件詐欺犯行，尚難
    認僅係基於幫助之意思而為構成要件以外之行為，而應評價
    為正犯，而非幫助犯。
　㈡是核被告就事實欄一、㈠、㈡所為，均係犯刑法第339條第1項
    之詐欺取財罪。至起訴意旨認被告此部分所為，係幫助犯，
    容有誤會。然刑事訴訟法第300條所謂變更法條，係指罪名
    之變更而言。若僅行為態樣有正犯、從犯之分，或既遂、未
    遂之分，即無庸引用刑事訴訟法第300 條變更起訴法條（最
    高法院101年度台上字第3805號判決意旨參照）。故本件被
    告就此部分犯行之參與型態雖更正為共同正犯，然無庸變更
    起訴法條，併予指明。又依卷存證據，因無積極證據證明本
    案參與詐欺之人員有3人以上，故本於罪疑有利被告原則，
    本院認被告僅在普通詐欺取財之範圍內，與證人李志鴻有犯
    意聯絡及行為分擔，而應依刑法第28條之規定，論以共同正
    犯。惟被告所犯上開二罪，犯意各別，行為互殊，應予分論
    併罰。
三、沒收部分：
    按犯罪所得，屬於犯罪行為人者，沒收之，於全部或一部不
    能沒收或不宜執行沒收時，追徵其價額，刑法第38條之1第1
    項前段、第3項分別定有明文。又有關共同正犯犯罪所得之
    沒收、追繳或追徵，最高法院以往所採之共犯連帶說，業經
    該院104年度第13次刑事庭會議決議不再援用，並改採沒收
    或追徵應就各人所分得者為之之見解。所謂各人「所分得」
    ，係指各人「對犯罪所得有事實上之處分權限」，法院應視
    具體個案之實際情形而為認定（最高法院106年度台上字第3
    975號判決意旨參照）。本件被告與證人李志鴻為事實欄一
    、㈠、㈡所示詐欺犯行所得之面額500元之新光三越禮券各20
    張，係其等犯本件詐欺犯行之犯罪所得。又證人李志鴻於原
    審108年11月12日審理時具結證稱：本件犯罪所得之禮券，
    均分為三等份，其中一份係給幫忙把風的蘇盈瑄等語（見原
    審易字卷㈡第52頁），核與被告於107年1月31日偵訊時供稱
    ：證人李志鴻確實有將新光三越禮券交給伊等語（見第2029
    0號卷第80頁）相符。是審酌其等犯罪分工之情形，衡諸常
    情，應認被告及證人李志鴻對此部分犯罪所得，應均有事實
    上處分權，然本件除證人李志鴻單一證述外，並無其他證據
    足認證人蘇盈瑄亦有參與本件犯行，自應認被告及證人李志
    鴻就此部分犯罪所得係分別平均分得2分之1，依刑法第38條
    之1第1項前段、第3項規定，於被告所犯主文項下宣告沒收
    ，並於全部或一部不能沒收或不宜執行沒收時，追徵其價額
    。
四、駁回被告上訴之理由：
　　被告上訴所據不可採之理由，業據本院指駁如上。本院再以
    被告之行為人責任為基礎，審酌被告拾得他人遺失之身分證
    件後，不思返還予他人，反予以侵占入己，並用於詐騙取財
    所用之犯罪動機與目的，以及以上開手段與共犯詐欺取財之
    犯罪手段。又被告正值青壯，不思以正常管道賺取金錢，與
    證人李志鴻共謀詐欺行為，致證人金子玲、劉曼平受騙寄出
    貨品後，竟以無價值之物，掉包領取，不僅使無辜民眾遭騙
    而受有財產上損害，並造成偵查犯罪之困難，且擾亂日常交
    易往來秩序，影響層面廣泛，所為應予以非難。參酌國內近
    年詐欺行為極為猖獗，犯罪手法惡劣，眾多無辜百姓深受其
    害，嚴重破壞社會成員間之基本信賴關係，故此類犯罪自不
    宜輕縱。再兼衡被告犯後仍無悔意之態度，亦未賠償告訴人
    所受損害，暨兼衡被告自陳國中肄業之智識程度，與母同住
    之家庭生活狀況等一切情狀，堪認原審判決就被告所犯上開
    二罪，依法論罪科刑，分別量處有期徒刑6月，並諭知易科
    罰金之折算標準，認事用法均無違誤。末審酌被告本件各項
    犯罪均為相同類型之犯罪，所侵害者為不同之法益，其犯罪
    行為態樣、手段復如出一轍，各項犯行間之責任非難重複性
    甚高，兼衡各罪間之犯罪態樣及手段雷同、所侵害法益性質
    相近、責任非難程度不高、犯罪時間較為相近，與被告所犯
    數罪所反應之人格特性，暨權衡各罪之法律目的、多數犯罪
    責任遞減、罪刑相當原則，而為整體評價後，認原審依此給
    予較大幅度之減讓等一切情狀，而綜合評價定應執行有期徒
    刑10月，如易科罰金，以新台幣1千元折算1日，亦已具體審
    酌定執行刑時應審酌之事項，經核亦屬妥適。被告及其辯護
    人仍執前詞否認犯罪，為無理由，自應予以駁回。
據上論斷，應依刑事訴訟法第368條，判決如主文。
本案經檢察官陳雅譽提起公訴，檢察官許鈺茹到庭執行職務。
中　　華　　民　　國　　109 　年　　7 　　月　　29　　日
                  刑事第十九庭  審判長法　官  曾淑華   
                                      法　官  俞秀美 
                                      法　官  陳文貴
以上正本證明與原本無異。
不得上訴。
                                      書記官  洪宛渝
中　　華　　民　　國　　109 　年　　7 　　月　　29　　日
附錄：本案論罪科刑法條全文
刑法第339條第1項
意圖為自己或第三人不法之所有，以詐術使人將本人或第三人之
物交付者，處5年以下有期徒刑、拘役或科或併科50萬元以下罰
金。